臺灣高等法院臺中分院刑事裁定
110年度毒抗字第1364號
抗  告  人  
即  被  告  黃家浩




選任辯護人  陳敬升律師
上列抗告人因違反毒品危害防制條例案件，不服臺灣臺中地方法
院中華民國110年10月20日第一審裁定（110年度毒聲字第1289號
，聲請案號：臺灣臺中地方檢察署110年度毒偵字第1515、2557
號、110年度聲觀字第1107號），提起抗告，本院裁定如下：
    主  文
抗告駁回。
    理  由
一、抗告人即被告甲○○（下稱抗告人）抗告意旨略以：抗告人
　　因涉犯毒品危害防制條例案件，經臺灣臺中地方檢察署檢察
    官以110年度他字第3210號向臺灣臺中地方法院聲請羈押獲
    准，抗告人即於民國110年7月14日被羈押迄今，已超過觀察
    、勒戒2個月之期限，足認抗告人應不施以觀察、勒戒，惟
    臺灣臺中地方法院漏未斟酌上述事實，竟裁定抗告人應送勒
    戒處所施以觀察、勒戒，其裁定顯有重大瑕疵，應予撤銷。
    為此，懇請法院撤銷原裁定，並駁回臺灣臺中地方檢察署檢
    察官之聲請等語。
二、按犯毒品危害防制條例第10條之罪者，檢察官應聲請法院裁
    定，令被告入勒戒處所觀察、勒戒，其期間不得逾2月。依
    前項規定為觀察、勒戒或強制戒治執行完畢釋放後，3年後
    再犯第10條之罪者，適用前2項之規定。毒品危害防制條例
    第20條第1項、第3項定有明文。另109年1月15日增訂，於同
    年7月15日施行之毒品危害防制條例第35條之1則規定：「本
    條例中華民國108年12月27日修正之條文施行前犯第10條之
    罪之案件，於修正施行後，依下列規定處理：㈠偵查中之案
    件，由檢察官依修正後規定處理。㈡審判中之案件，由法院
    或少年法院（地方法院少年法庭）依修正後規定處理；依修
    正後規定應為不起訴處分或不付審理之裁定者，法院或少年
    法院（地方法院少年法庭）應為免刑之判決或不付審理之裁
    定。㈢判決確定尚未執行或執行中之案件，適用修正前之規
    定」。又109年1月15日修正及109年7月15日施行之毒品危害
    防制條例第20條第3項之立法理由認施用毒品者具「病患性
    犯人」之特質，並參諸世界各國之醫療經驗及醫學界之共識
    ，咸認施用毒品成癮者，其心癮甚難戒除，如觀察、勒戒或
    強制戒治執行完畢釋放後，三年後始再有施用第一級、第二
    級毒品之行為者，足見其有戒除毒癮之可能，宜再採以觀察
    、勒戒方式戒除其身癮及以強制戒治方式戒除其心癮之措施
    ，為能放寬觀察、勒戒或強制戒治制度之適用時機，以協助
    施用者戒除毒癮，爰修正第三項。是經觀察、勒戒或強制戒
    治執行完畢釋放後，「三年後再犯」者，前所實施之觀察、
    勒戒或強制戒治，已足以遮斷其施用毒品之毒癮，為期自新
    及協助其斷除毒癮，仍適用「初犯」規定，先經檢察官聲請
    觀察、勒戒，不因其間是否因另犯該罪，經起訴、判刑或執
    行而受影響。另按最高法院刑事大法庭109年11月18日109年
    度台上大字第3826號違反毒品危害防制條例案件，亦宣示「
    毒品危害防制條例第20條第3項規定，所謂3年後再犯，只要
    本次再犯（不論修正施行前、後）距最近1次觀察、勒戒或
    強制戒治執行完畢釋放，已逾3年者，即該當之，不因其間
    有無犯第10條之罪經起訴、判刑或執行而受影響」。
三、經查：
㈠、本件抗告人甲○○基於施用第二級毒品甲基安非他命之犯意而
    為下列犯行：
  ⒈先於民國110年4月6日21時許，在臺中市○○區○○路00號F棟14
    樓之2租屋處，以將甲基安非他命置入玻璃球內燒烤吸食煙
    霧之方式，施用第二級毒品甲基安非他命1次。嗣於同年4月
    8日15時25分許，經警持臺灣臺中地方法院核發之搜索票至
    上開租屋處搜索，扣得抗告人持有之第二級毒品甲基安非他
    命3包（總毛重2.33公克）、電子磅秤1臺、吸食器1組（含
    玻璃球及鼻管）、玻璃球3個、前尖吸管4支、未使用之注射
    針筒3支、殘渣袋5只，並經警徵得抗告人同意後，於同年4
    月8日18時34分許採集其尿液送驗。
  ⒉復於110年7月10日1時許，在上開租屋處，以同上方式施用第
    二級毒品甲基安非他命1次。嗣於同年7月13日16時46分許，
    經警持臺灣臺中地方法院核發之搜索票，至上開租屋處搜索
    ，扣得抗告人持有之第二級毒品甲基安非他命7包（驗前總
    淨重4.8712公克、驗後總淨重4.7836公克）、毒咖啡包2包
    （均檢出第三級毒品4-甲基甲基卡西酮、甲基-N,N-二甲基
    卡機酮）、分裝袋1包，並經警徵得抗告人同意後，於同年7
    月13日19時36分許採集其尿液送驗。
　⒊又抗告人上揭犯行經警採其尿液送驗，先以EIA酵素免疫分析
    法初步檢驗，再以氣相/液相層析質譜儀法確認檢驗，檢驗
    結果確呈甲基安非他命、安非他命陽性反應等情，業據抗告
    人於警詢、偵訊坦承不諱，並有正修科技大學超微量研究科
    技中心110年4月30日報告編號R00-0000-000號、110年8月6
    日報告編號R00-0000-000號尿液檢驗報告、衛生福利部草屯
    療養院110年4月28日草療鑑字第1100400364號、110年7月29
    日草療鑑字第1100700248號鑑驗書各1份，及臺灣臺中地方
    法院搜索票、臺中市政府警察局第二分局搜索、扣押筆錄暨
    扣押物品目錄表、查獲現場與扣案物照片、採集尿液（送驗
    ）採證同意書、委託檢驗尿液代號、真實姓名對照表存卷可
    參，暨前開扣案物品可佐（見臺灣臺中地方檢察署110年度
    毒偵字第1515、2557號偵查卷宗，同署110年度核交字第122
    7、2120號偵查卷宗）。是抗告人上揭施用第二級毒品甲基
    安非他命之犯行，足堪認定。又抗告人前未曾因施用毒品案
    件，經法院裁定觀察、勒戒或強制戒治等情，有臺灣高等法
    院被告前案紀錄表1份在卷可佐，是原審詳查後，認抗告人
    確有前揭施用第二級毒品甲基安非他命之行為，而依檢察官
    聲請裁定抗告人應送勒戒處所觀察、勒戒，於法並無不合。
㈡、抗告人提起本件抗告，並未就其本件涉犯施用甲基安非他命
    之犯罪事實有所爭執，僅執前詞請求撤銷原裁定。惟按：
　⒈毒品危害防制條例中關於觀察、勒戒之規定，乃係導入一療
    程觀念，針對受處分人將來之危險所為預防、矯治措施之保
    安處分，目的係在戒除受處分人施用毒品身癮及心癮之措施
    ，以達教化與治療之目的，其立法意旨在幫助施用毒品者戒
    毒，非屬懲戒行為人之性質，核與刑罰執行之目的不同，且
    此為法律之強制規定，除有毒品危害防制條例第21條第1項
    規定犯同條例第10條之罪者，於犯罪未發覺前，自動向行政
    院衛生福利部指定之醫療機構請求治療，醫療機構免將請求
    治療者送法院或檢察機關，以及同條例第24條第1項規定檢
    察官先依刑事訴訟法第253條之1第1項、第253條之2之規定
    ，為附命完成戒癮治療之緩起訴處分時，不適用第20條第1
    項之程式外，凡違反同條例第10條之規定者，檢察官即應依
    同條例第20條第1項規定，向法院提出聲請裁定令入勒戒處
    所觀察、勒戒，法院亦僅得裁定令入勒戒處所執行觀察、勒
    戒，以查其是否有繼續施用毒品傾向，並據以斷定幫助受處
    分人徹底戒毒之方法。據此，本件抗告人既有檢察官聲請意
    旨所載施用第二級毒品甲基安非他命之行為，法院即應依同
    條例第20條第1項規定，裁定令入勒戒處所執行觀察、勒戒
    ，並無自由裁量或為其他處分之餘地，亦不得因抗告人之個
    人因素或要求而免予執行或改以其他方式為之，業經最高法
    院109年台上大字第3826號違反毒品危害防制條例案件宣示
    在案。從而，原審依毒品危害防制條例第20條第1項規定，
    准許檢察官聲請，裁定抗告人令入勒戒處所觀察、勒戒，經
    核認事用法尚無違誤。
　⒉至抗告意旨雖稱抗告人另案羈押迄今已逾2個月，應無施以觀
    察、勒戒之必要云云。惟我國刑法係採保安處分與刑罰雙軌
    制，毒品危害防制條例本身所規定之觀察、勒戒，雖兼具自
    由刑之性質，卻有刑罰不可替代之教化治療作用，亦即毒品
    危害防制條例第20條第1項規定之觀察、勒戒處分，並非對
    於施用毒品犯罪者之懲處，而係針對受處分人將來之危險所
    為預防、矯正措施之保安處分，目的係為斷絕施用毒品者之
    身癮及心癮，是以屬保安處分之觀察勒戒與屬強制處分之羈
    押，二者性質並不相同，無從相互替代。抗告意旨所陳容或
    對於法律有所誤解，亦與法院審酌檢察官聲請送觀察、勒戒
    有無理由之判斷無涉，顯非適法之抗告理由，尚難憑採。
四、綜上所述，原審以抗告人確有施用第二級毒品甲基安非他命
    之犯行，因而裁定令抗告人入勒戒處所觀察、勒戒，核其認
    事用法，並無違誤或不當。抗告人徒執前詞，指摘原裁定不
    當，為無理由，應予駁回。
五、據上論斷，應依刑事訴訟法第412條，裁定如主文。
中　　華　　民　　國　　110 　年　　11　　月　　30　　日
            刑事第九庭　  審判長法　官　紀  文  勝
                                法　官　賴  妙  雲
                                法　官　姚　勳　昌
以上正本證明與原本無異。                   
不得再抗告。
                                書記官  林  書  慶
中　　華　　民　　國　　110 　年　　11　　月　　30　　日